臺灣士林地方法院民事判決　　　　　　　92年度訴字第1262號
原　　　告　巳○○
訴訟代理人　吳家業律師
被　　　告　辰○○○
訴訟代理人　卯○○
被　　　告　酉○○
訴訟代理人　天○○
被　　　告　甲○○兼李福人承.
　　　　　　　　　　　　8 號.
被　　　告　庚○○兼李福人承.
　　　　　　　　　　　　段20.
　　　　　　丑○○兼李福人承.
　　　　　　癸○○兼李福人承.
　　　　　　　　　　　　8 號.
　　　　　　子○○兼李福人承.
　　　　　　壬○○兼李福人承.
　　　　　　寅○○兼李福人承.
　　　　　　辛○　兼李福人承.
　　　　　　戊○○兼李福人承.
　　　　　　丁○○兼李福人承.
　　　　　　丙○○兼李福人承.
　　　　　　　　　　　　5 樓.
　　　　　　申○○○兼李福人.
　　　　　　未○○兼李福人承.
　　　　　　午○○兼李福人承.
　　　　　　　　　　　　樓之1.
　　　　　　戌○○兼李福人承.
前列　一人　亥○○
法定代理人
被　　　告　乙○○兼李福人承.
　　　　　　　　　　　　2 樓.
　　　　　　己○○兼李福人承.
　　　　　　　　　　　　2 樓.
上列當事人間分割共有物事件，本院於民國94年4月27日言詞辯
論終結，判決如下：
    主  文
被告甲○○、庚○○、丑○○、癸○○、子○○、壬○○、寅○○、辛○、戊○○、丁○○、丙○○、申○○○、未○○、午○○、戌○○、乙○○、己○○應就其被繼承人李福人所遺坐落台
北市○○區○○段5 小段第262-2 地號土地（地目：道，面積
3,555 平方公尺）土地應有部分四二一八分之一三五辦理繼承登
記。
坐落台北市○○區○○段5 小段第262-2 地號土地（地目：道，
面積3,555 平方公尺）應按下列方式分割：(一)附圖甲所示Ａ部分
（面積57.84 平方公尺）分歸原告巳○○所有；(二)附圖甲Ｂ部分
（面積118.16平方公尺）、Ｃ部分（面積3,167.45平方公尺）分
歸被告辰○○○所有；(三)附圖甲Ｄ部分（面積113.78平方公尺）
分歸被告甲○○、庚○○、丑○○、癸○○、子○○、壬○○、
寅○○、辛○、戊○○、丁○○、丙○○、申○○○、未○○、
午○○、戌○○、乙○○、己○○公同共有；(四)附圖甲Ｅ部分（
面積97.77 平方公尺）分歸望安鄉所有。
訴訟費用由兩造各按附表2 所示之比例負擔。
    事實及理由
甲、程序方面：
一、按訴訟繫屬中為訴訟標的之法律關係，雖移轉於第三人，於
    訴訟無影響；第三人如經訴訟之他造同意，得代當事人承當
    訴訟，民事訴訟法第254 條定有明文。查本件原告於民國92
    年8 月19日提起本件訴訟時，坐落台北市○○區○○段5 小
    段第262-2 地號土地（地目：道，面積3,555 平方公尺，下
    稱：系爭土地）原為原告、被告李福人（已於訴訟繫屬後死
    亡，詳後）、辰○○○及酉○○所共有，嗣酉○○所有之應
    有部分已於92年8 月22日以贈與為原因移轉登記為望安鄉所
    有（管理機關：望安鄉公所），此有土地登記謄本在卷可稽
    。望安鄉公所具狀表明拒絕承當訴訟，自仍應以起訴時系爭
    土地之共有人酉○○為被告，合先敘明。
二、原被告李福人於原告起訴後之93年3 月21日死亡，其繼承人
    為配偶甲○○及子女庚○○、丑○○、申○○○、寅○○、
    辛○、戊○○、丁○○、丙○○、乙○○、己○○，及代位
    繼承人未○○、午○○（前列2 人為庚○○之女李滿子女）
    、癸○○、子○○、壬○○（前列3 人為庚○○之子李金璋
    子女）、戌○○（庚○○之女李碧蓮之子），有原告所提戶
    枝、庚○○、丑○○、癸○○、子○○、壬○○、寅○○、
    辛○、戊○○、丁○○、丙○○、申○○○、未○○、午○○、戌○○、乙○○、己○○承受訴訟，核無不合。
三、李福人之繼承人為甲○○、庚○○、丑○○、癸○○、子○○、壬○○、寅○○、辛○、戊○○、丁○○、丙○○、申
    ○○○、未○○、午○○、戌○○、乙○○、己○○，已如
    前述，原告主張系爭土地仍為李福人名義而未辦理繼承登記
    ，是原告追加前揭李福人繼承人為被告，並訴請其等就其繼
    承之應有部分辦理繼承登記，以符民法第759 條處分土地之
    要件，經核合於民事訴訟法第255 條第1 項但書第4 款規定
    ，應予准許。
四、被告酉○○、甲○○、庚○○、丑○○、癸○○、子○○、
    壬○○、寅○○、辛○、戊○○、丁○○、丙○○、申○○○、未○○、午○○、戌○○、乙○○、己○○經合法通知
    ，未於言詞辯論期日到場，核無民事訴訟法第386 條所列各
    款情形，爰依原告之聲請，由其一造辯論而為判決。
乙、實體方面：
一、原告起訴主張：坐落台北市○○區○○段5 小段第262-2 地
    號土地（地目：道，面積3,555 平方公尺）原為原告、原被
    告李福人（已於訴訟繫屬後死亡）、辰○○○及酉○○所共
    有，李福人已於93年3 月21日死亡，由繼承人即其配偶甲○○及子女庚○○、丑○○、申○○○、寅○○、辛○、戊○○、丁○○、丙○○、乙○○、己○○，及代位繼承人未○○、午○○（前列2 人為庚○○之女李滿子女）、癸○○、
    子○○、壬○○（前列3 人為庚○○之子李金璋子女）、戌
    ○○（庚○○之女李碧蓮之子）；被告酉○○所有之應有部
    分已於92年8 月22日以贈與為原因移轉登記為望安鄉所有，
    其等應有部分如附表1 所示，系爭土地因共有人無法達成分
    割協議，為此依法請求分割。又系爭土地之共有人李福人死
    亡後，其繼承人迄未辦理繼承登記，爰併請求李福人繼承人
    辦理繼承登記，俾使本件訴訟得以進行。並聲明：(一)被告甲○○、庚○○、丑○○、癸○○、子○○、壬○○、寅○○
    、辛○、戊○○、丁○○、丙○○、申○○○、未○○、午
    ○○、戌○○、乙○○、己○○應就其被繼承人李福人所遺
    坐落系爭土地應有部分四二一八分之一三五辦理繼承登記。
    (二)兩造共有土地准依原告所提甲案（如附表甲）或乙案（如
    附表乙）分割。
二、被告酉○○、甲○○、庚○○、丑○○、癸○○、子○○、
    壬○○、寅○○、辛○、戊○○、丁○○、丙○○、申○○○、未○○、午○○、戌○○、乙○○、己○○未於言詞辯
    論期日到場，亦未提出書狀作何聲明或陳述。被告辰○○○
    陳稱：同意分割，原告所提甲案或乙案均無不可。
三、原告主張系爭土地原為原告、被告李福人（已於訴訟繫屬後
    死亡）、辰○○○及酉○○所共有，李福人已於93年3 月21
    日死亡，由繼承人即其配偶甲○○及子女庚○○、丑○○、
    申○○○、寅○○、辛○、戊○○、丁○○、丙○○、乙○○、己○○，及代位繼承人未○○、午○○（前列2 人為庚○○之女李滿子女）、癸○○、子○○、壬○○（前列3 人
    為庚○○之子李金璋子女）、戌○○（庚○○之女李碧蓮之
    子），惟迄未辦理繼承登記；被告酉○○所有之應有部分已
    於92年8 月22日以贈與為原因移轉登記為望安鄉所有，共有
    人間並無契約訂有不分割期限，其等應有部分如附表1 所示
    等情，業據提出系爭土地最新登記謄本（資料列印時間94年
    4 月27日）、前揭
    自應信為真實。又原告提起本件訴訟後，經本院內湖簡易庭
    行調解程序，因被告未到場而無法成立調解，堪信共有人間
    確無法達成分割協議。又本件系爭土地為都市○○○○○道
    路用地，且非含建築物範圍，並無「建築基地法定空地分割
    辦法」第3 條應併同建築物之分割之適用，亦經本院函查屬
    實，有主管機關台北市政府工務局建築管理處94年4 月18日
    北市工建照字第09462547700 號復函在卷可稽，是本件亦無
    因法令或物之目的不能分割之限制亦堪認定。
四、按各共有人，得隨時請求分割共有物；共有物之分割，依共
    有人協議之方法行之；分割之方法，不能協議決定者，法院
    得因任何共有人之聲請，命為下列之分配：(一)以原物分配於
    各共有人；(二)變賣共有物，以價金分配於各共有人，民法第
    823 條第1 項前段、第824 條分別定有明文。原告為系爭土
    地共有人，依前開規定，自得請求分割共有物。次按因繼承
    於登記前已取得不動產物權者，非經登記，不得處分其物權
    ；繼承因被繼承人死亡而開始，繼承人有數人時，在分割遺
    產前，各繼承人對於遺產全部為公同共有，民法第759 條、
    第1141條、第1151條分別定有明文。又分割共有物，性質上
    為處分行為，依民法第759 條規定，共有不動產之共有人中
    有人死亡時，於其繼承人未為繼承登記以前，固不得分割共
    有物。惟訴訟之一造因他造當事人就系爭土地尚未辦理繼承
    登記，依法不得為物權之處分。於本件訴訟中，請求他造當
    事人辦理繼承登記，並合併對他造當事人為分割共有物之請
    求，不但符合訴訟經濟原則，亦與民法第759 條及強制執行
    法第130 條規定之旨趣無違（最高法院69年台上字第1021號
    判例意旨參照）。是本件原告為提起本件裁判分割共有物訴
    訟，合併訴請原共有人李福人之繼承人即被告甲○○、庚○○、丑○○、癸○○、子○○、壬○○、寅○○、辛○、戊○○、丁○○、丙○○、申○○○、未○○、午○○、戌○○、乙○○、己○○就現仍登記李福人所有之系爭土地應有
    部分四二一八分之一三五辦理繼承登記為公同共有，自屬有
    據。
五、按法院裁判分割共有物，應斟酌各共有人之利害關係及共有
    物之性質，以適當之方法分割之。經查：系爭土地地目為「
    道」，面積3,555 平方公尺，實際上為環繞、貫通社道建物
    區○○道路用地，分別屬台北市南港區○○○路○ 段150 巷
    1 、2 、3 弄，研究院路180 巷、150 巷道路用地，業經本
    院現場勘驗屬實（本院93年1 月8 日勘驗筆錄），是系爭土
    地無論何部分均非屬分得之所有人得自由利用之土地，分割
    各部分對當事人經濟上利害關係應無差別，本院斟酌原告所
    提分割方案甲案，尚稱允當，到場辯論之被告即占應有部分
    比例最大之被告辰○○○亦表示可接受等情，爰依共有人應
    有部分比例，按原告所提分割方案甲案，判決如主文第2 項
    所示。
六、從而，原告訴請被告甲○○、庚○○、丑○○、癸○○、子
    ○○、壬○○、寅○○、辛○、戊○○、丁○○、丙○○、
    申○○○、未○○、午○○、戌○○、乙○○、己○○就其
    被繼承人李福人所遺系爭土地應有部分四二一八分之一三五
    辦理繼承登記，並訴請分割系爭土地，為有理由，應予准許
    。
七、又因共有物分割之事件涉訟，由敗訴當事人負擔訴訟費用顯
    失公平者，法院得酌量情形，命勝訴之當事人負擔其一部，
    民事訴訟法第80條之1 定有明文。查系爭土地雖因兩造無法
    達成分割協議，原告因而提起訴訟，兩造均因系爭土地之分
    割而互蒙其利，故依上開規定，本院認此部分訴訟費用應由
    兩造按如附表2 所示之應有部分比例負擔始為公平，附此敘
    明。
八、訴訟費用負擔之依據：民事訴訟法第80條之1。
中　　華　　民　　國　　94　　年　　5 　　月　　11　　日
                  民事第二庭  法  官  王本源
以上正本證明與原本無異。
如對本判決上訴須於判決送達後20日內向本院提出上訴狀。
中　　華　　民　　國　　94　　年　　5 　　月　　13　　日
                              書記官  戴顯澄
 附表1
┌──────────────────────┐
│共有人應有部分明細表                        │
├────────┬─────────────┤
│共 有 人 姓 名  │應有部分　　　　　　　    │
├────────┼─────────────┤
│李福人繼承人：  │                          │
│辰○○○  酉○○│4218分之135               │
│甲○○    庚○○│                          │
│丑○○    癸○○│                          │
│子○○    壬○○│                          │
│寅○○    辛○  │                          │
│戊○○    丁○○│                          │
│丙○○  申○○○│                          │
│未○○    午○○│                          │
│戌○○    乙○○│                          │
│己○○          │                          │
├────────┼─────────────┤
│辰○○○        │421800分之389837          │
├────────┼─────────────┤
│巳○○          │421800分之6863            │
├────────┼─────────────┤
│望安鄉（管理機關│4218分之116               │
│：望安鄉公所）即│                          │
│酉○○受讓人    │                          │
└────────┴─────────────┘
  附表2
┌────────┬───────────┐
│當 事 人 姓 名  │應負擔之訴訟費用比例  │
├────────┼───────────┤
│李福人繼承人：  │                      │
│甲○○    庚○○│3%                    │
│丑○○    癸○○│                      │
│子○○    壬○○│                      │
│寅○○    辛○  │                      │
│戊○○    丁○○│                      │
│丙○○  申○○○│                      │
│未○○    午○○│                      │
│戌○○    乙○○│                      │
│己○○          │                      │
├────────┼───────────┤
│辰○○○        │92%                   │
├────────┼───────────┤
│巳○○          │2%                    │
├────────┼───────────┤
│酉○○          │3%                    │
└────────┴───────────┘
附表甲（原告分割方案甲案）
┌───────┬─────┬────────┬──────┐
│分得之土地    │面     積 │分歸之共有人    │備        註│
├───────┼─────┼────────┼──────┤
│附圖甲Ａ部分  │  57.84㎡ │巳○○          │            │
├───────┼─────┼────────┼──────┤
│附圖甲Ｂ部分  │ 118.16㎡ │                │分得面積合計│
├───────┼─────┤辰○○○        │3285.61 ㎡  │
│附圖甲Ｃ部分  │3167.45㎡ │                │            │
├───────┼─────┼────────┼──────┤
│附圖甲Ｄ部分  │ 113.78㎡ │甲○○、庚○○、│            │
│              │          │丑○○、癸○○、│            │
│              │          │子○○、壬○○、│            │
│              │          │寅○○、辛○、李│            │
│              │          │尚培、丁○○、李│            │
│              │          │百昌、申○○○、│            │
│              │          │未○○、午○○、│            │
│              │          │戌○○、乙○○、│            │
│              │          │己○○全體公同共│            │
│              │          │有              │            │
├───────┼─────┼────────┼──────┤
│附圖甲Ｅ部分  │  97.77㎡ │望安鄉          │            │
└───────┴─────┴────────┴──────┘
附表乙（原告分割方案乙案）
┌───────┬─────┬────────┬──────┐
│分得之土地    │面     積 │分歸之共有人    │備        註│
├───────┼─────┼────────┼──────┤
│附圖乙Ａ部分  │ 113.78㎡ │甲○○、庚○○、│            │
│              │          │丑○○、癸○○、│            │
│              │          │子○○、壬○○、│            │
│              │          │寅○○、辛○、李│            │
│              │          │尚培、丁○○、李│            │
│              │          │百昌、申○○○、│            │
│              │          │未○○、午○○、│            │
│              │          │戌○○、乙○○、│            │
│              │          │己○○全體公同共│            │
│              │          │有              │            │
├───────┼─────┼────────┼──────┤
│附圖乙Ｂ部分  │  62.22㎡ │                │分得面積合計│
├───────┼─────┤望安鄉          │97.77 ㎡    │
│附圖乙Ｃ部分  │  35.55㎡ │                │            │
├───────┼─────┼────────┼──────┤
│附圖乙Ｄ部分  │  57.84㎡ │巳○○          │            │
├───────┼─────┼────────┼──────┤
│附圖乙Ｅ部分  │3285.61㎡ │辰○○○        │            │
└───────┴─────┴────────┴──────┘
